臺灣臺北地方法院刑事判決　　　　　　　 95年度訴字第131號
公　訴　人　臺灣臺北地方法院檢察署檢察官
被　　　告　戊○○
　　　　　　壬○○
共　　　同　甘義平律師
選任辯護人　姚本仁律師
上列被告因誣告案件，經檢察官提起公訴（九十四年度偵續一字
第三十一號），本院判決如下：
    主    文
戊○○、壬○○共同意圖他人受刑事處分，向該管公務員誣告，
均處有期徒刑伍月。
    犯罪事實
一、戊○○前為久津實業股份有限公司（址設臺北縣中和市○○
    街三十五號十樓，下稱久津公司）董事長兼總經理（任職期
    間為民國九十年六月二十八日起至九十二年三月九日止），
    其與壬○○均明知於九十二年三月十八日下午一時許，渠等
    二人於臺北市○○○路○段五十號三樓之德信綜合證券股份
    有限公司（下稱德信證券公司）內，並未受甲○○、乙○○
    、辛○○及庚○○之言語恐嚇，也未被限制行動自由，更無
    違反其二人之意願，強迫其二人簽立空白之債權讓與契約書
    ，藉以轉讓戊○○對於歐霖投資股份有限公司之借款債權及
    壬○○對於豐祺投資股份有限公司之借款債權，復無未經其
    二人之授權，偽造戊○○及劉順枝、范中秋、蔡秀梅、陳淑
    華、郭輕菜、郭芝婷名義之「歐霖公司股權買賣協議書」一
    紙、壬○○與蔡秀梅、楊蔡秀琴、呂芳城、王勝師、吳俐儒
    及陳淑貞名義之「豐祺公司股權買賣協議書一紙，並持以向
    臺北市政府建設局辦理歐霖公司與豐祺公司之董監事變更登
    記等情，竟基於意圖使甲○○、乙○○、辛○○及庚○○等
    四人受刑事處分之共同犯意，於九十二年五月二日及同年五
    月六日，具狀向有偵查權之臺灣臺北地方法院檢察署檢察官
    ，提出甲○○、乙○○、辛○○及庚○○等四人有剝奪他人
    行動自由罪嫌、強制罪嫌、恐嚇危害安全罪嫌及偽造文書罪
    嫌之告訴，後經臺灣臺北地方法院檢察署檢察官於九十三年
    一月十二日以九十二年度偵字第一九八二三號、第一九八二
    四號為不起訴處分，並經臺灣高等法院檢察署檢察長於九十
    三年三月三十一日以九十三年度上聲議字第一一一二號處分
    書駁回壬○○、戊○○之再議聲請。
二、案經甲○○、乙○○訴經臺灣臺北地方法院檢察署檢察官偵
    查起訴。
    理    由
一、訊據被告戊○○及壬○○二人，對於有於上揭時地對告訴人
    甲○○、乙○○及被害人辛○○及庚○○等提起告訴一事固
    予承認，惟矢口否認有何誣告之不法意圖，辯稱當時告訴人
    甲○○、乙○○等，確有對被告為妨害自由、偽造私文書及
    行使偽造私文書等情；而被告二人之所以對被害人庚○○提
    出告訴，係因為被害人庚○○明知被告等並未與告訴人甲○○等達成股權讓與合意，卻仍配合告訴人甲○○製作股權買
    賣協議書等文件；而被告二人之所以對被害人辛○○提出告
    訴，係因為被害人辛○○竟去辦理董監變更登記而出任歐霖
    公司董事長，是被告二人主觀上並無誣告之犯意云云。查本
    件被告二人有於九十二年五月二日及同年五月六日，具狀向
    有偵查權之臺灣臺北地方法院檢察署檢察官，提出告訴人甲○○及乙○○、被害人辛○○及庚○○等四人有剝奪他人行
    動自由罪嫌、強制罪嫌、恐嚇危害安全罪嫌及偽造文書罪嫌
    之告訴，後經臺灣臺北地方法院檢察署檢察官於九十三年一
    月十二日以九十二年度偵字第一九八二三號、第一九八二四
    號為不起訴處分，並經臺灣高等法院檢察署檢察長於九十三
    年三月三十一日以九十三年度上聲議字第一一一二號處分書
    駁回被告二人再議之聲請一情，有本院依職權調閱所有相關
    卷宗並影印相關書類等附卷可參（均附於本院卷第二宗），
    被告二人對於該等告訴狀之證據能力亦無爭執（見被告二人
    於九十五年二月二十四日所提刑事答辯狀），此情已足認定
    。而本件被告戊○○因久津公司之違約交割（該部分業經本
    院以九十四年度重訴字第七號判決判處有期徒刑六年六月，
    併科罰金新臺幣〈下同〉三百萬元），無力支付違約交割款
    ，而經由德信證券公司董事丁○○向告訴人乙○○及甲○○
    （當時分為德信證券公司登記負責人及實際負責人）借款二
    億八千五百五十萬元，被告戊○○並因而質押一萬八千六百
    張（每張一千股）久津公司股票予甲○○等，嗣後被告二人
    並有於九十二年三月十八日下午至德信證券公司等情，亦據
    被告二人自承無誤（見被告二人於九十五年二月二十四日所
    提刑事答辯狀第一頁），此情同足認定。從而，本件所應審
    酌者，乃被告二人於九十二年三月十八日下午在德信證券公
    司內，究竟有無遭告訴人甲○○、乙○○與被害人辛○○、
    庚○○為剝奪他人行動自由罪、強制罪、恐嚇害安全罪及偽
    造文書罪等行為，若無，渠等提起告訴之際，是否有誤認之
    情而欠缺誣告之犯意。經查：
  (一)本件證人即被害人庚○○於本院審理中，結證稱九十二年三
    月十八日其至德信證券公司時，因為其具有律師身分，所以
    是去看有關買賣合約之部分，且因為被告當時已經從早到晚
    均在現場協調如何償還積欠告訴人欠款事宜（即上述不爭執
    事項中所述之欠款），現場也有會計師及工作人員，所以其
    僅至現場做確認協議書之內容而已，且其在場時間並不到五
    分鐘，而當時現場氣氛十分正常，並沒有人圍繞在被告戊○○之四周，雙方都是坐在會議桌，復未見到在場何人是無法
    自由進出等語（見本院九十六年三月二十一日審判筆錄第二
    頁至第十一頁）。證人即當時在場之己○○於本院審理中亦
    結證稱當時被告戊○○雖然表情凝重，但當時氣氛還好，並
    不會很恐怖，而被告二人就簽署買賣協議書等文件時，當時
    還有跟會計師報告、討論後才簽名等語（見本院上開審判筆
    錄第十七頁至第十八頁）。證人即當時在場之丙○○於本院
    審理中復證稱當時簽署合約過程中，告訴人乙○○均有請證
    人丙○○將契約內容交給被告戊○○過目、討論或念給被告
    戊○○聽，當時氣氛很輕鬆，被告戊○○亦無特別不悅之情
    形等語（見本院上開審判筆錄第三十頁至第三十一頁）。是
    綜合當時在場之證人庚○○、己○○及丙○○之證詞，當日
    於德信證券公司之氣氛並無特別異常，且被告二人對於簽約
    內容，亦非在被脅迫下所簽訂，尚得與公司人員及會計師等
    討論，且告訴人乙○○亦有請丙○○將契約內容等與被告討
    論，此情當足認定。故九十二年三月十八日於德信證券公司
    會議室內既無任何異狀之情，被告二人於前揭告訴狀中指訴
    告訴人甲○○、乙○○，被害人庚○○及辛○○等人有剝奪
    他人行動自由罪、強制罪、恐嚇害安全罪及偽造文書罪等行
    為云云，即屬無稽。
  (二)證人己○○於本院審理中辯護人為主詰問時雖證稱當時有一
    度被告戊○○有被帶離會議室之情，然當檢察官為反詰問時
    ，證人己○○證稱並不記得是何人叫被告戊○○離開，也沒
    有什麼強烈的肢體衝突，後來離開德信證券公司時，被告戊○○亦未多作交代等語（以上見本院上開審判筆錄第十五頁
    、第十八頁至第二十一頁），足證被告戊○○縱有暫時離開
    德信證券公司會議室之情，亦當僅是討論簽約內容或為其他
    協商，否則被告戊○○於一離開德信證券公司，當即會為適
    當之處理（如報警等），並不得以此作為有利於被告二人之
    認定。又辯護人於九十六年四月二日所提之辯護狀中，雖提
    及證人吳明輝於偵查中有提到大約七點時，有一名抽雪茄的
    男子（按：該人應為告訴人甲○○）向己方處理會計人員說
    你們動作太慢並向在場人員表示今天要把事情做好才能離開
    ，該名男子看起來並不太高興等語（見臺灣臺北地方法院檢
    察署九十三年度偵續字第一七三號卷第一二五頁，而被告二
    人對證人吳明輝偵訊中筆錄之證據能力並不爭執，可見被告
    二人九十五年二月二十三日刑事答辯狀第八頁）。然證人吳
    明輝於該次偵訊中，已明白證稱該抽雪茄的男子（按：應為
    告訴人甲○○）是向己方而非被告二人之會計表示渠等動作
    太慢，是由證人吳明輝所述之當時狀況觀之，告訴人甲○○
    係因為對己方之會計人員動作太慢心生不滿，故出言責怪己
    方之會計人員，並要求必須將事情做好方得離開。以當時告
    訴人甲○○係擔任德信證券公司實際負責人與被告戊○○之
    債權人身分，其要求己方之會計人員加快速度並希望在場人
    必須將事情做好後方得離開等語觀之，並無任何逾越其擔任
    德信證券公司實際負責人與被告戊○○之債權人身分之言語
    ，客觀上而言，該等言語也不會使人誤認有恐嚇或妨害自由
    、強制之意，是當不得以之作為有利於被告二人之認定。況
    且，本件被告二人於告訴狀中係載明：「甲○○更出言恐嚇
    戊○○曰：『你今天要把所有財產交出，否則不讓你離開』
    」等語（見前開二份告訴狀），與前述證人吳明輝於偵查中
    所言告訴人甲○○係向德信證券公司之會計人員表示其動作
    太慢並要求要把事情做好才能離開等語，其語意及內容上更
    明顯不同，足證被告二人提起該等告訴，不僅無誤認之情，
    且目的亦確要使告訴人及被害人等遭受刑事追訴處罰。
  (三)本件被告戊○○雖一再辯稱並不知道被害人庚○○為律師，
    所以並無誣告被害人庚○○之犯意云云，然證人即被害人庚○○於本院審理中，證稱被告戊○○早於九十二年三月七日
    在德信證券公司時，因為被害人庚○○係以律師身分在場提
    供意見，所以被告戊○○當時即知被害人庚○○係律師（見
    本院前揭審判筆錄第四頁）；徵諸本件係誣告案件，判斷被
    告二人是否有誣告犯意，當以被告二人提起告訴之時其主觀
    認知為依據，而經核閱被告二人前開告訴狀中之內容，其於
    告訴狀中均已明白記載：「被告甲○○復邀集原已於四樓等
    候多時之被告即律師庚○○及會計師辛○○二人到場協助參
    與製作上開文書。而被告庚○○及辛○○明知豐祺公司之股
    東並無讓與股權之情事，仍虛偽製作該等讓渡書，由辛○○
    持以辦理股權讓與手續，並向臺北市政府建設局申請辦理風
    祺公司之董監變更登記，欲使該等公務員於其職務上所掌之
    公文書為不實事項之登載。」云云（見上開二告訴狀），已
    明白可證被告二人於提起告訴之時，即知被害人庚○○係律
    師，僅在場提供法律意見，竟仍於提起告訴之時，將之列為
    共犯，足認被告二人確有誣告被害人庚○○之犯意。此外，
    本件被告二人並不爭執被害人辛○○並未於九十二年三月十
    八日時在德信證券公司（見本院卷第一宗第八十六頁背面、
    本院九十六年二月五日準備程序筆錄第四頁），是被害人辛○○當時既不在現場，被告二人卻仍於前開所載告訴狀中載
    明辛○○有到現場協助製作文書，後來並為使公務員登載不
    實之行為云云（見上開二告訴狀），更足徵被告二人確有誣
    告之犯意而無任何誤認之可能性。
  (四)綜上所述，依卷內證據所示，被告二人於告訴狀所載之情，
    係屬無稽，且被告二人亦無任何誤認之情，從而本件事證明
    確，被告二人犯行已堪認定，渠等所辯並不足採。
二、按被告二人行為後，刑法業經立法院通過修正，於九十四年
    二月二日經總統公布修正，並自九十五年七月一日生效，其
    中共同正犯之規定，將正犯之定義由「二人以上共同『實施
    』犯罪之行為」修正為「二人以上共同『實行』犯罪之行為
    」；經綜合比較該等法律變更之情形，以九十五年七月一日
    修正生效前之規定對於被告較為有利，依據修正後刑法第二
    條第一項前段之規定，適用九十五年七月一日修正生效前之
    上開刑法規定。再按以一狀誣告數人，只成立單一誣告罪，
    並無刑法第五十五條之適用，最高法院著有四十九年台上字
    第八八三號判例可資參照。是核被告二人所為，係犯刑法第
    一百六十九條第一項之誣告罪。而被告二人雖係分別以不同
    之告訴狀為誣告行為，然該二告訴提出之時間僅差距二日（
    一為九十二年五月五日，一為同月七日），且其告訴狀之內
    容亦大同小異，此有該二告訴狀附卷可參，足認被告二人雖
    以不同告訴狀提出誣告，但彼此間確有犯意聯絡及行為分擔
    ，應為共同正犯，且其目的既然均係希望告訴人及被害人遭
    受刑事訴追，是應認該二告訴狀之提起，屬接續行為，而無
    刑法修正前第五十六條連續犯之適用。爰審酌被告二人之行
    為，使告訴人及被害人陷於遭受刑事訴追之危險，其犯罪所
    生之損害甚鉅及其他一切情狀，分別量處如主文所示之刑，
    以示懲儆。
三、又當事人、代理人、辯護人或輔佐人聲請調查之證據，法院
    認為不必要者，得予駁回之，刑事訴訟法第一百六十三條之
    二第一項定有明文。而待證事實已臻明確無再調查之必要者
    ，依該條第二項第三款之規定，即屬不必要調查之證據。本
    件檢察官原無準備程序中表明聲請傳喚證人乙○○、丁○○
    、辛○○（見本院九十六年二月五日準備程序筆錄第三頁）
    ，惟於本院審理中已表明該等證人無庸再行傳喚（見本院九
    十六年三月二十一日審判筆錄第三十九頁），是該等證人自
    無庸再行傳喚；而被告及辯護人雖請求傳喚證人甲○○及吳
    明輝（見本院前揭審判筆錄第三十九頁），然本件由卷內證
    據已足證明待證事實，是該等證據依刑事訴訟法第一百六十
    三條之二之規定，即無調查之必要，附此敘明。
據上論斷，應依刑事訴訟法第二百九十九條第一項前段，修正前
刑法第二十八條，刑法第一百六十九條第一項，判決如主文。
本案經檢察官黃于真到庭執行職務
中　　華　　民　　國　　96　　年　　4 　　月　　11　　日
                  刑事第七庭審判長法  官  吳冠霆
                                  法  官  余明賢
                                  法  官  許泰誠
以上正本證明與原本無異。
如不服本判決，應於判決送達後10日內向本院提出上訴狀（應抄
附繕本）。告訴人或被害人如對於本判決不服者，應具備理由請
求檢察官上訴，其上訴期間之計算係以檢察官收受判決正本之日
期為準。
                                  書記官  廖純瑜
中　　華　　民　　國　　96　　年　　4 　　月　　11　　日
附錄法條：
中華民國刑法第169條
（誣告罪）
意圖他人受刑事或懲戒處分，向該管公務員誣告者，處 7 年以下
有期徒刑。
意圖他人受刑事或懲戒處分，而偽造、變造證據，或使用偽造、
變造之證據者，亦同。
